【裁判字號】    95,上易,1634
【裁判日期】    950922
【裁判案由】    竊盜等
【裁判全文】
臺灣高等法院刑事判決                95年度上易字第1634號
上  訴  人  臺灣桃園地方法院檢察署檢察官
被      告  乙○○
上列上訴人因被告竊盜等案件，不服臺灣桃園地方法院94年度易
字第1525號，中華民國95年6月30日第一審判決（起訴案號：臺
灣桃園地方法院檢察署93年度偵字第18075號），提起上訴，本
院判決如下：
    主  文
上訴駁回。
    事  實
一、乙○○與甲○○係夫妻關係，為家庭暴力防治法第三條第一
    款所稱之家庭成員。二人於民國九十三年四月三十日下午四
    、五時許，在址設桃園縣楊梅鎮○○路一二八號之「元源便
    利商店」內，因金錢細故發生爭執，乙○○竟基於傷害人身
    體之犯意，徒手與甲○○拉扯，並隨手拿起店內之「可果美
    蕃茄醬」玻璃瓶（已破碎丟棄），敲擊甲○○之頭部，致甲
    ○○受有頭皮裂傷（二公分Ｘ○‧五公分Ｘ○‧五公分）、
    及臉部、頸部、雙前臂多處瘀傷之傷害。
二、案經甲○○訴由桃園縣政府警察局楊梅分局報告臺灣桃園地
    方法院檢察署檢察官偵查後聲請以簡易判決處刑，並由原審
    改依通常程序審理。
    理  由
壹、有罪部分（傷害部分）：
一、證據能力部分：
    證人鍾雅玲於警詢中所為之陳述，被告乙○○於本院對證據
    能力部分並無爭執（本院一八頁），本院經審酌其於該言詞
    陳述作成時之狀況，亦認為適當，依刑事訴訟法第一百五十
    九條之五第二項規定，自得為證據。至證人鍾雅玲於檢察官
    偵訊時經過具結所為之證言（偵卷三七、四○頁），並無顯
    不可信之情況，故其於審判外之偵訊證詞，依同法第一百五
    十九條之一第二項之規定，亦有證據能力。
二、訊據被告乙○○雖坦承於上開時、地與告訴人甲○○發生爭
    執，惟矢口否認有何傷害人之犯行，辯稱：係甲○○對其拉
    扯，拉扯中蕃茄醬掉落，迄其離開「元源便利商店」時，甲
    ○○並未受傷，甲○○就醫時間係當日晚間九時四十分許，
    該傷勢與其無關；又本案發生後，乃其兄鍾昌賜到場帶其離
    去，倘其有使用暴力，豈有可能被困於現場；另本案發生時
    ，其女鍾雅玲並不在場，所證各節均係謊言云云。經查：
  (一)上開犯罪事實，業經證人即告訴人甲○○於原審審理時證述
    綦詳（原審卷(一)五○頁，原審卷(二)四六頁），雖證人即被告
    之女鍾雅玲、被告之友人王丞峰（原審誤載為王承峰）、被
    告之兄鍾昌賜，均證述未親眼目睹被告、甲○○發生衝突之
    經過。惟觀諸證人鍾雅玲證稱：當時下午約四時四十五分許
    返家後，有看到母親甲○○頭部流血，地上有玻璃瓶之碎片
    ，其母稱與被告發生爭執，被告拿蕃茄醬砸她頭部；之後伊
    有陪同母親就醫（偵卷一三、三七頁，原審卷(一)八二頁，原
    審卷(二)五三、五四頁）；證人王丞峰亦證稱：當時有事去找
    被告，見到被告衣服不整，胸口衣襟有被拉扯之痕跡，被告
    、甲○○好像有拉扯過，並看到地上有一堆紅紅的，不知是
    什麼東西，甲○○頭上應該有流血；其有居間協調，內容大
    概就是夫妻間為何要打架（原審卷(一)一一二、一一三、一一
    六頁）；證人鍾昌賜證稱：被告、甲○○各坐一邊，其是去
    作公親，但被告、甲○○一人一語，其就直接將被告帶開等
    語（原審卷(一)一三七頁）等情，可知被告、甲○○當日爭吵
    之情形應甚為嚴重，並有發生拉扯，而甲○○當時頭部亦有
    受傷無訛，核與證人甲○○所證情節，悉相符合。
  (二)再者，告訴人甲○○因與被告之爭執，受有頭皮裂傷（二公
    分Ｘ○‧五公分Ｘ○‧五公分）、及臉部、頸部、雙前臂多
    處瘀傷等傷勢，有天成醫院之驗傷診斷書、門診醫藥費用收
    據、急診護理評估表、急診病歷、護理紀錄單等件在卷可稽
    （偵卷四四至四八頁），觀之上開資料所載，甲○○就診時
    間、檢查部分、診斷原因，均與甲○○前開所證相符。又甲
    ○○係於九十三年四月三十日受傷，迄九十三年七月十二日
    始至臺灣桃園地方法院檢察署按鈴申告，有臺灣桃園地方法
    院檢察署申告案件受理單及訊問筆錄等可資佐證（第一八三
    三號發查卷一至五頁），時間相隔近三月，而上開驗傷診斷
    書係於九十三年七月十二日開立，顯見甲○○於案發當日，
    尚無對被告提起傷害告訴之意，且甲○○就醫時其頭部傷口
    仍有微量出血之症狀，亦有天成醫院九十四年十月十一日天
    成秘字第九四一○一一號函暨檢附甲○○就診時受傷之照片
    四張供參（原審卷(一)一○七、一○八頁）。按頭部乃人體重
    要部位，甲○○茍欲誣指被告傷害之罪，直可擇身體其他部
    分即符指控之證據，衡情斷無自戕此重要部位之理，益徵甲
    ○○所述應非虛枉。至告訴人甲○○雖係於當日晚間九時四
    十分許始前往就醫，然由前揭證人王丞峰、鍾雅玲之證詞可
    知，甲○○確係於當日下午即已頭部受傷，證人王丞峰復證
    稱：其到現場時，就看到被告在該處，甲○○在櫃臺，二人
    僵持直至警察到來，其一直居間協調，其離開時，二人均尚
    未離開；其曾詢問甲○○傷勢如何來，她表示沒關係等語（
    原審卷(一)一一四至一一六頁），顯見被告、甲○○二人斯時
    因爭執而僵持該處互不相讓，則在甲○○主觀上亦認其傷勢
    尚無立即就醫之問題時，其未立即就醫，尚難認有何不合理
    之處，被告此部分所辯，自不足採。
  (三)至被告原審之辯護人辯稱：本案發生後，乃鍾昌賜到場帶被
    告離去，倘被告有使用暴力，豈有可能被困該處云云。然衡
    諸家庭暴力事件之發生，常繫諸家庭成員間一時之間情緒控
    管不當而致，與一般人間之傷害案件尚屬有間，則被告與配
    偶甲○○爭執後得否離去，核與認定其先前有否對甲○○使
    用暴力情事，並無必然因果關係，自不足遽為有利被告之認
    定。另被告雖又稱證人鍾雅玲當時未在現場一節，然鍾雅玲
    當日並未缺課，而其就讀學校統一於下午四時四十分下課等
    情，有桃園縣立楊梅國民中學九十四年九月二十七日梅國訓
    字第○九四○○○二○九三號函可按（原審卷(一)一○五頁）
    ，核與證人鍾雅玲所證相符，況證人鍾雅玲亦證在場之人除
    其父母外，尚有鍾昌賜、王丞峰等人，復與事實相吻合（原
    審卷(一)八二、八三、一一四頁），被告此部分之指摘，並不
    實在。末以被告原審之辯護人雖又辯稱甲○○有可能是誤撞
    及置物架、或遭置物架上之商品掉落擊傷云云，然依前述理
    由，已屬無稽。綜上，本件事證明確，被告傷害犯行堪以認
    定，應依法論科。
三、論罪理由：
  (一)核被告所為，係犯刑法第二百七十七條第一項之普通傷害罪
    。因被告與甲○○係夫妻關係，為家庭暴力防治法第三條第
    一款所稱之家庭成員，是被告對甲○○故意實施上開身體上
    不法侵害行為，自屬家庭暴力防治法第二條第二項所稱之家
    庭暴力罪。
  (二)原審經審理結果，認被告傷害罪部分罪證明確，依刑事訴訟
    法第四百五十二條、第二百九十九第一項前段，刑法第二百
    七十七條第一項、（修正前）第四十一條第一項前段，罰金
    罰鍰提高標準條例第一條前段、（廢止前）罰金罰鍰提高標
    準條例第二條等規定，並審酌被告犯罪之動機、目的、手段
    、所生之危害，及被告之素行、與告訴人平日之關係、犯罪
    後態度等一切情狀，量處拘役五十日，並諭知以佰元折算
    一日之易科罰金之折算標準；復敘明被告用以傷害甲○○之
    玻璃瓶並未扣案，被告為「元源便利商店」之負責人，該玻
    璃瓶應為被告所有，惟由甲○○所證，上開玻璃瓶應已破碎
    ，既無證據證明仍然存在，復非違禁物，因認無宣告沒收之
    必要等，其認事用法均無不當，量刑亦屬妥適，應予維持。
    被告仍執前詞，否認犯罪為無理由；暨檢察官以被害人受有
    頭皮裂傷等傷害，被告毫無悔意，亦未取得告訴人諒解等情
    ，認原審傷害罪部分量刑過輕，指摘原判決此部分不當提起
    上訴。惟關於刑之量定，係實體法上賦予法院得為自由裁量
    之事項，倘其未有逾越法律所規定之範圍，或濫用其權限，
    即不得任意指摘為違法。查原審法院依職權所為刑之量定，
    經核尚無違法或顯然失當之情形，檢察官上訴指摘原審法院
    量刑過輕，亦無理由，均應予駁回。
  (三)末按行為後法律有變更者，適用行為時之法律。但行為後之
    法律有利於行為人者，適用最有利於行為人之法律，刑法第
    二條第一項定有明文。本件被告於行為時之刑法第四十一條
    第一項前段規定：「犯最重本刑為五年以下有期徒刑以下之
    刑之罪，而受六個月以下有期徒刑或拘役之宣告，因身體、
    教育、職業、家庭之關係或其他正當事由，執行顯有困難者
    ，得以一元以上三元以下折算一日，易科罰金」，又被告行
    為時之易科罰金折算標準，廢止前罰金罰鍰提高標準條例第
    二條前段規定，就其原定數額提高為一百倍折算一日，則本
    件被告行為時之易科罰金折算標準，應以銀元三百元折算一
    日，經折算為新臺幣後，應以新臺幣九百元折算為一日。惟
    九十五年七月一日修正公布施行之刑法第四十一條第一項前
    段則規定：「犯最重本刑為五年以下有期徒刑以下之刑之罪
    ，而受六個月以下有期徒刑或拘役之宣告者，得以新臺幣一
    千元、二千元或三千元折算一日，易科罰金」，比較修正前
    後之易科罰金折算標準，以九十五年七月一日修正公布施行
    前之規定，較有利於被告，則應依刑法第二條第一項前段之
    規定，適用修正前刑法第四十一條第一項前段規定，定被告
    易科罰金之折算標準。
  (四)又行為後法律有變更者，依修正前刑法第二條第一項之規定
    ，以適用裁判時法為原則，如行為時法有利於行為人，則例
    外適用行為時法；依修正後刑法第二條第一項規定，以適用
    行為時法為原則，惟如裁判時法有利於行為人，則例外的適
    用裁判時法。以往實務見解，認原判決未及比較適用新舊法
    時，上訴後，雖比較結果以舊法有利於行為人，而原判決別
    無其他撤銷事由，仍應由本院以此為由撤銷改判。惟修正後
    之規定係以適用行為時法為原則，因此原判決雖未及比較適
    用，然上訴本院後，經比較新舊法，行為後之法律並非較有
    利於行為人，仍應適用行為時法，則原判決適用行為時法即
    無不當，自不構成撤銷之事由。是原審就(三)部分雖未及比較
    新舊法，惟仍適用舊法，即無不當，附此敘明。
貳、無罪部分（即竊盜部分）：
一、聲請簡易判決處刑意旨另以：被告乙○○意圖為自己不法所
    有，基於竊盜之犯意，於九十三年七月十二日（原載為十三
    日，業經檢察官於原審更正在卷）凌晨三時許，前往桃園縣
    楊梅鎮○○路一二○號二樓甲○○之住處，以垃圾袋竊取甲
    ○○所有之鞋子。因認被告此部分所為，涉有刑法第三百二
    十條第一項之竊盜罪嫌。
二、按犯罪事實應依證據認定之，無證據不得認定犯罪事實；不
    能證明被告犯罪者，應諭知無罪之判決，刑事訟訴法第一百
    五十四條第二項、第三百零一條第一項分別定有明文。被告
    否認犯罪事實所持之辯解，縱屬不能成立，如非有積極證據
    足以證明其犯罪行為，仍不能遽為有罪之認定（最高法院三
    十年上字第一八三一號判例參照）。
三、公訴人認被告涉有上開竊盜罪嫌，無非係以告訴人甲○○及
    證人鍾雅玲之證詞為論斷之依據。惟查：
  (一)證人甲○○於原審證述，其所以知悉被告行竊之事，係經由
    其女鍾雅玲轉知，而據其聽聞鍾雅玲之轉述係稱：被告與第
    三人鄒鳳珠二人到上址住處，由被告拿一個橘色塑膠袋行竊
    ，之後並將之丟到其自家之小貨車上，當時鍾雅玲及弟弟均
    很害怕云云（原審卷(一)五○、五二頁）。然查，證人鍾雅玲
    證述有見到被告將鞋子拿走，之後就去打電話告知甲○○，
    當時看了約二、三分鐘，見被告在裝鞋子，衣著未注意，光
    線有點暗，樣子很像被告，事後並未出來查看等語（偵卷一
    三、三七頁，原審卷(一)八三、一四○頁）。惟證人鍾雅玲於
    原審又證稱其係於凌晨時間，自家門上電眼裝置看到被告行
    竊（原審卷(一)八三頁）。依此顯見證人鍾雅玲係於深夜時分
    ，透過家門上電眼之小裝置以資判斷，然其情究與現場親眼
    目睹之情況有異；況徵之鍾雅玲所證因光線有點暗，樣子很
    像被告之內容，可徵證人並無法確信被告為行竊之人，難謂
    其無誤認之情形，所證自難遽採。再者證人鍾雅玲尚證稱除
    被告外，並無其他之人在場，並不清楚被告行竊所用塑膠袋
    之顏色；確定沒有告知甲○○塑膠袋之顏色（原審卷(一)八四
    、八五、一三九頁），核均與甲○○所證前情明顯齟齬。至
    證人鍾雅玲嗣雖翻異前詞而為附和甲○○之詞，顯係迴護之
    詞，不足採信。是以本院尚難徒憑證人鍾雅玲不確定之指證
    ，暨證人甲○○傳聞之供證內容，遽認被告有公訴人指摘竊
    盜之情事。
  (二)綜上所述，本案尚無從證明被告有上揭竊盜犯行。至被告雖
    辯稱九十三年七月十二日，其右手敷有石膏，不可能行竊云
    云。然被告右手之石膏，已於九十三年六月間拆除等情，有
    怡仁綜合醫院九十四年十月三十一日怡業一字第九四一○三
    一三號函可稽（原審卷(一)一三一頁），足認被告所辯雖與事
    實不符，然揆諸前揭判例意旨，被告之犯罪已屬不能證明，
    不因其所辯是否可採而有不同，自應為無罪之諭知。
四、原審經審理結果，就被告竊盜罪部分為無罪之諭知，經核並
    無不合。公訴人仍執詞略以，證人鍾雅玲就被告竊盜之事實
    證述歷歷，又鍾雅玲係被告之女，當無誣陷被告之理；再者
    被告有關三(二)之辯解已不可採信，足見被告有說謊之動機等
    語，指摘原判決不當，提起上訴。然查依諸上揭理由各節，
    均無從使本院為被告此部分犯罪之確信，是以檢察官以前揭
    情詞就竊盜部分提起上訴為無理由，應予駁回。
據上論斷，應依刑事訴訟法第三百六十八條，判決如主文。
本案經檢察官呂丁旺到庭執行職務。
中    華    民    國    95    年    9     月    22    日
                  刑事第十八庭審判長法  官  溫耀源
                                    法  官  邱同印
                                    法  官  段景榕
以上正本證明與原本無異。
不得上訴。
                                    書記官  陳靜姿
中    華    民    國    95    年    9     月    22    日
附錄本案論罪科刑法條全文
刑法第277條
傷害人之身體或健康者，處三年以下有期徒刑、拘役或一千元以
下罰金。
犯前項之罪因而致人於死者，處無期徒刑或七年以上有期徒刑；
致重傷者，處三年以上十年以下有期徒刑。


司法院資訊處製作；財團法人民間司法改革基金會備份。
